最高法院刑事判決　　　　　　一○○年度台上字第三七二五號
上訴人　黃文昱
　　　　　　　　
　　　　　　　
　　　　　　　　8號（另案在法務部矯正署台中監獄苗栗分監
　　　　　　　　執行中）
上列上訴人因殺人未遂等罪案件，不服台灣高等法院台中分院中
華民國一○○年四月七日第二審判決（一○○年度上訴字第一一
六號，起訴案號：台灣苗栗地方法院檢察署九十九年度偵字第二
九七五號《原判決誤載為九十九年度他字第五五二號》），提起
上訴，本院判決如下：
    主  文
上訴駁回。
    理  由
按刑事訴訟法第三百七十七條規定，上訴於第三審法院，非以判
決違背法令為理由，不得為之。是提起第三審上訴，應以原判決
違背法令為理由，係屬法定要件。如果上訴理由書狀並未依據卷
內訴訟資料，具體指摘原判決不適用何種法則或如何適用不當，
或所指摘原判決違法情事，顯與法律規定得為第三審上訴理由之
違法情形，不相適合時，均應認其上訴為不合法律上之程式，予
以駁回。本件上訴人黃文昱上訴意旨略稱：(一)、刑事訴訟法第一
百五十九條之一第二項規定，被告以外之人於偵查中向檢察官所
為之陳述，除顯有不可信之情況者外，得為證據，所謂「顯有不
可信之情況」，係指陳述當時之「週遭客觀情況」而言。被告以
外之人所為陳述是否具備非顯不可信之要件而具有證據能力，法
院應就該被告以外之人於審判中及在檢察官面前所為陳述之外部
附隨環境或條件，比較判斷，然後於判決理由內明確記載其採用
在檢察官面前所為陳述之心證理由，方為適法。原判決認為證人
即被害人陳阿傳、吳錦水於偵查中在檢察官前所為陳述，已經依
法具結，並無顯不可信之情況，依刑事訴訟法第一百五十九條之
一第二項規定，得為證據。但未就上開證人陳述當時之原因、過
程等外在環境因素，就該審判外陳述如何具有可信之特別情形，
足以擔保其信用性無虞，予以說明，即遽認該等陳述具有證據能
力，有判決不載理由、採證違法之違背法令。(二)、刑事訴訟法第
一百五十九條之五第一項規定，被告以外之人於審判外之陳述，
雖不符同法第一百五十九條之一至第一百五十九條之四所定傳聞
證據之例外情形，但經當事人於審判程序同意作為證據，而法院
審酌該陳述作成時之情況，認為適當者，亦得為證據。同條第二
項復規定，當事人、代理人或辯護人於法院調查證據時，知有同
法第一百五十九條第一項不得為證據之情形，而未於言詞辯論終
結前聲明異議者，視為有前項之同意。此項擬制之同意，除以當
事人、代理人或辯護人於言詞辯論終結前，未聲明異議外，尤須
「知有」同法第一百五十九條第一項不得為證據之情形，法院仍
應衡酌該傳聞證據作成時之情況，認為適當者，始得採為證據。
就此，「辯護人、被告如何知悉」、「偵、審中，有無經檢察官
、審判長、受命法官告知」，原判決理由並未說明，即認為證人
曾卉渝、陳阿傳、陳宜芳、吳錦水、曾文龍及黃勝雄在警詢中所
為陳述，……檢察官、被告及其辯護人對於其證據能力並未提出
任何爭執，審酌前開證據之作成情況，並無不當情形，依刑事訴
訟法第一百五十九條之五第二項規定，得為證據云云。對於刑事
訴訟法第一百五十九條之五，有適用法則不當之違法。(三)、依據
原判決認定之事實及理由之說明，上訴人非法持有具殺傷力之奧
地利GLOCK廠製造19型口徑9mm制式全自動手槍及9mm 制式子彈，
係一行為同時觸犯非法持有手槍罪及非法持有子彈罪，為想像競
合犯，依刑法第五十五條規定，從一重之非法持有手槍罪處斷。
另又說明上訴人所犯上開非法持有手槍罪，與嗣後所犯之殺人未
遂罪（及原審已判刑確定之竊盜罪、恐嚇危害安全罪），犯意各
別，行為互異，應分論併罰。惟非法持有手槍罪與殺人未遂罪之
間，其關係如何，是否亦屬想像競合犯，原判決未予說明，有理
由不備之違法。(四)、原判決事實記載，警方拘獲上訴人後，搜獲
上開制式手槍一支及制式子彈七十一顆、非制式子彈一顆。並於
理由說明，扣案制式手槍一支及子彈七十二顆（含制式子彈七十
一顆、非制式子彈一顆），經鑑定結果，認均具有殺傷力（經試
射其中二十五顆，含非制式子彈一顆亦經試射），其中手槍一支
及未經試射部分之子彈四十七顆，仍為違禁物，均應依刑法第三
十八條第一項第一款規定，宣告沒收。惟扣案之子彈是否經試射
，試射若干發，原判決事實並未明確記載，無法判斷適用法律是
否適當，仍屬理由矛盾，判決當然違背法令。又依據苗栗縣警察
局苗栗分局刑事案件報告書及扣押物品目錄表記載，警方所查扣
之子彈為「90子彈十七顆、達姆彈十五顆、鎢鋼彈四十顆」（以
上合計為七十二顆），惟內政部警政署刑事警察局之鑑定書，竟
記載為「（送鑑子彈七十二顆）其中七十一顆均係9mm 制式子彈
，……另一顆係非制式子彈」，則送鑑定之樣本，是否為本件查
扣之子彈，即非無疑。原審未予查明，逕以未經試射之子彈四十
七顆，為違禁物，宣告沒收，有應於審判期日調查之證據而未予
調查之違法。(五)、關於殺人未遂部分，上訴人坦承有開槍射擊之
事實，惟當時槍口係朝下方之桌面及地面射擊，僅在警告、恐嚇
被害人吳錦水，無殺人之犯意。原判決雖認定，上訴人係基於不
確定之殺人故意，而為該犯行。然上訴人於原審，已辯稱「是因
為開車經過吳錦水住家，看見他家門還開著裡面有燈光，所以把
車開回頭進去他家，則若被告（上訴人，下同）有殺害吳錦水之
不確定故意，究竟起（意）於被告開車經過吳錦水住家之後把車
開回頭之際或者持槍進入吳錦水住家之際，事實並不明確，又被
告開車經過吳錦水住家復開車回頭之時，並不知悉吳錦水住家裡
面有何人在場，若被告有殺人之不確定故意，……究竟起（意）
於何時，事實也非明確」等語。原判決關於上訴人之犯意起於何
時，事實並未認定，理由亦未說明，有理由不備之違法。(六)、上
訴人與吳錦水之間沒有深仇大恨，與曾文龍則素不相識，於開槍
射擊時，係朝吳錦水左前方地面射擊，與曾文龍所坐之位置仍有
一段距離。而當時上訴人與吳錦水、曾文龍之距離不遠，若上訴
人有對吳錦水身體射擊之意思，槍口必定朝上，然上訴人係朝下
方之桌面及地面射擊，絕非朝吳錦水、曾文龍之身體方向射擊，
難認為有射擊到吳錦水身體之認識。若上訴人真有殺害吳錦水、
曾文龍生命之確定故意或不確定故意，上訴人與該二人之距離甚
近，當可逕向吳錦水、曾文龍二人之頭部、心臟及腹腔等致命要
害瞄準射擊。然上訴人捨此不為，僅朝地面、桌面或桌腳射擊，
故沒有致吳錦水、曾文龍於死之故意，非常明確。綜合以上情狀
，上訴人開槍射擊之用意，僅在警告吳錦水而已，並無取吳錦水
、曾文龍生命之意思。事實上雖因開槍，致吳錦水、曾文龍受傷
，但對吳錦水僅係過失傷害，對曾文龍則係過失致重傷。原判決
對於上訴人之辯解，未說明不採之理由，有理由不備之違法。(七)
、上訴人係連續射擊三發子彈，並非分隔相當時間做準備之後再
開槍，參酌前二發所射擊之方向與位置，第三發實無改變方向之
理由。第三發子彈何以沒有射擊到桌面、桌腳或地面（而直接擊
中曾文龍腹部），乃因上訴人先前有喝酒，身體重心不穩，致槍
口偏移。此項辯解如果屬實，即屬有利於上訴人之證據。原判決
就此有利於上訴人之證據，未予調查，亦未說明不採之理由，有
理由不備之違法。又關於持具有強大殺傷力之制式手槍、子彈射
擊，是否即具有殺人之不確定故意？並非盡然。原判決認為有殺
人之不確定故意，違背論理法則。(八)、上訴人於第一審及原審法
院，提出具體之個案實例，辯稱上訴人之行為僅屬過失，無殺人
之不確定故意，不構成殺人未遂罪。原判決雖說明各該案例，與
本件情形並不相同，不能為有利於上訴人之認定。然行為人是否
具有殺人之故意，尚須就行為人主觀犯罪認識與客觀犯罪事實，
參酌社會一般經驗法則、論理法則等情事，予以綜合判斷，始得
判定行為人於行兇之際，究係基於殺人、重傷害或傷害之犯意？
原判決僅憑上訴人開槍射擊之角度，已及腰身，即認為上訴人有
殺人之不確定故意，有理由不備之違法云云。
惟查：原判決綜合全案卷證資料，本於事實審法院採證認事之職
權，認定上訴人於民國九十三年間，至苗栗縣西湖某工寮，起出
其已死亡之友人邱睦唐所藏放具有殺傷力之奧地利GLOCK 廠製造
19型口徑9mm 制式全自動手槍一支（含長彈匣一個、短彈匣一個
）及9mm 制式子彈八十發、非制式子彈一發，未經許可，無故持
有上開手槍及子彈，而有其事實欄一所載之非法持有手槍、子彈
犯行（其中六發子彈，於九十九年五月二十五日另犯恐嚇危害安
全罪時擊發）。緣上訴人之父黃勝雄與吳錦水有糾紛，上訴人乃
於九十九年五月二十五日晚上十一時四十五分許，攜帶上開手槍
（槍內裝有子彈）前往苗栗縣三義鄉雙湖村十四鄰雙湖二十五之
一號吳錦水之住處，找吳錦水理論時，適吳錦水與其友人曾文龍
坐在屋內客廳談話。上訴人預見倘持殺傷力強大之手槍朝吳錦水
、曾文龍所在方向射擊，極有可能射中人之身體，發生死亡之結
果，上訴人竟基於縱使擊中人體，發生死亡結果，亦不違背其本
意之未必故意，持前揭手槍，朝吳錦水、曾文龍所在方向接續射
擊三發子彈，其中一發射中長型木桌上之煙灰缸，子彈反彈後擊
中吳錦水右前臂，致其右前臂受有兩處開放性槍傷（另一發擊中
長型木桌之桌腳），其餘一發則直接擊中曾文龍之腹部，致其受
有降結腸穿孔、小腸穿孔併腹膜炎、腰椎外傷、左側腰大肌外傷
等槍傷。上訴人隨即駕車逃逸，曾文龍經送醫急救，始倖免於死
亡，而有其事實欄四所載之殺人未遂犯行。嗣警方循線，於九十
九年五月二十九日晚上八時許，在嘉義市○區○○里○鄰○○街
一一八號四樓之二拘獲上訴人，並扣得上開制式手槍一支及制式
子彈七十一發、非制式子彈一發等情。因而維持第一審依想像競
合犯規定，從一重論處上訴人非法持有手槍罪刑之判決，駁回上
訴人此部分在第二審之上訴，另撤銷第一審關於殺人未遂部分之
判決，依想像競合犯規定，從一重改判論處上訴人殺人未遂（處
有期徒刑）罪刑。關於非法持有手槍、子彈部分，已依據卷內資
料，說明：上訴人對於前揭未經許可持有手槍、子彈之事實坦承
不諱，並有手槍一支、子彈七十二發扣案可稽。扣案之槍、彈，
經送請鑑定結果，「送鑑手槍係口徑9mm 全自動手槍，為奧地利
GLO CK廠19型，槍管內具六條右旋來復線，擊發功能正常，可供
同口徑制式子彈使用，認具殺傷力；送鑑子彈七十二顆，其中七
十一顆係9mm 制式子彈，經試射其中二十四顆，可擊發，認具殺
傷力；另一顆非制式子彈，由金屬彈殼組合直徑8.8 金屬彈頭而
成，經試射，可擊發，認具殺傷力」，有內政部警政署刑事警察
局鑑定書附卷可資證明。另關於殺人未遂部分，亦已依據卷內資
料，說明其所憑之證據及認定之理由。對於上訴人所為之辯解，
併已敘明：上訴人已坦承於前揭時間，持手槍至吳錦水住處，朝
客廳內射擊三發子彈，致吳錦水、曾文龍受有槍傷之事實，其雖
否認有殺人之犯意，辯稱意在恐嚇對方，無殺害吳錦水、曾文龍
之意思云云。然而：(1)此部分事實，業據被害人吳錦水、曾文龍
指證明確，並有吳錦水、曾文龍之診斷證明書、行政院國軍退除
役官兵輔導委員會台中榮民總醫院覆函、內政部警政署刑事警察
局鑑定書、現場勘察報告及照片等在卷可憑。(2)依吳錦水、曾文
龍之證述及現場勘察報告、照片顯示：上訴人所射擊三發子彈，
其中第一發子彈之彈著點在吳錦水面前桌上之煙灰缸，子彈反彈
後擊中吳錦水右手臂；第二發子彈擊中桌腳，其彈著點在吳錦水
與曾文龍所坐位置之中間；第三發子彈則直接擊中曾文龍之腹部
。另依現場彈道測量重建，及鑑定人郭守明在第一審結證，上訴
人射擊三發子彈之位置，距彈著點均未逾四‧二公尺。足認該三
發子彈，上訴人均朝有人所在之方向射擊。(3)本件雖無積極證據
，以資證明上訴人係直接描準人之身體射擊而有確定之殺人故意
。惟上訴人為智能成熟、身心健全之成年人，顯可預見制式手槍
及子彈具有強大之殺傷力，於近距離內朝有人所在之方向射擊，
可能擊中人之身體，發生死亡之結果，其竟不顧坐在屋內客廳人
員生命之安危，接續射擊三發子彈，足認縱發生死亡結果，亦不
違背其本意，而有殺人之不確定故意。所辯僅在恐嚇對方，不足
採信。原審之選任辯護人雖提出若干個案，辯稱上訴人之行為僅
屬過失，無殺人之不確定故意。惟各該案例，與本件情形並不相
同，且非朝有人所在之方向射擊，不能為有利於上訴人之認定。
因認上訴人確有前揭非法持有手槍（想像競合犯非法持有子彈）
、殺人未遂（被害人為二人，亦屬想像競合犯）犯行。而以上訴
人嗣後否認有殺人之意思及其所為之辯解，乃飾卸之詞，不可採
信等情，已逐一說明及指駁。上訴意旨對於原判決所為前揭論斷
，並未依據卷內資料，具體指摘有何違背法令情形。且查：(一)、
刑事訴訟法第一百五十九條之一第二項規定：「被告以外之人於
偵查中向檢察官所為之陳述，除顯有不可信之情況者外，得為證
據。」已揭示被告以外之人於偵查中向檢察官所為之陳述，原則
上有證據能力，僅於顯有不可信之情況者，始例外否定其得為證
據。是被告如未主張並釋明顯有不可信之情況時，檢察官自無須
再就無該例外情形為舉證，法院亦無庸在判決中為無益之說明。
換言之，法院僅在被告主張並釋明有「不可信之情況」時，始應
就有無該例外情形，為調查審認。上訴人及其選任辯護人於原審
，並未主張證人吳錦水於偵查中經具結後向檢察官所為之陳述，
有何「不可信之情況」。又吳錦水在偵查中之證述，如何有證據
能力，原判決已為說明（見原判決第三頁第十行至第十二行）。
再者，上訴人及其選任辯護人在原審，且均明白表示對於吳錦水
於偵查中經具結後向檢察官所為之陳述，「同意具有證據能力，
捨棄對質詰問權」（見原審卷第五十頁背面）。其待上訴本院後
，始指摘原判決未說明吳錦水於偵查中經具結後向檢察官所為之
陳述，「如何具有可信之特別情形」，有判決不載理由、採證違
法之違背法令云云，並非適法之第三審上訴理由。另證人陳阿傳
為恐嚇危害安全部分之證人，此部分係不得上訴於第三審法院之
案件，業經原審法院裁定駁回上訴確定。該證言與非法持有手槍
、子彈及殺人未遂均無關。上訴意旨關於此部分之指摘，亦顯非
適法之第三審上訴理由。(二)、刑事訴訟法第一百五十九條之五第
一項規定，被告以外之人於審判外之陳述，雖不符前四條（指第
一百五十九條之一至第一百五十九條之四所定傳聞證據之例外情
形）之規定，而經當事人於審判程序同意作為證據，法院審酌該
言詞陳述作成時之情況，認為適當者，亦得為證據。同條第二項
規定，當事人、代理人或辯護人於法院調查證據時，知有同法第
一百五十九條第一項不得為證據之情形，而未於言詞辯論終結前
聲明異議者，視為有前項之同意。原審法院於審判程序訊問當事
人等，對於吳錦水、曾文龍、黃勝雄在警詢中所為陳述有何意見
時，上訴人及其選任辯護人均明白表示「同意具有證據能力，捨
棄對質詰問權」（見原審卷第五十頁背面）。而原判決認為證人
吳錦水、曾文龍、黃勝雄在警詢中所為陳述，依據刑事訴訟法第
一百五十九條之五規定，如何具有證據能力，亦已為說明（見原
判決第三頁第十三行至第十六行）。上訴意旨指稱：「辯護人、
被告（上訴人）如何知悉」、「偵、審中，有無經檢察官、審判
長、受命法官告知」，原判決未予說明云云。並非依據卷內資料
執為指摘，自非適法之第三審上訴理由。另證人曾卉渝、陳阿傳
、陳宜芳為恐嚇危害安全及竊盜部分之證人，此部分係不得上訴
於第三審法院之案件，業經原審法院裁定駁回上訴確定。各該證
言與非法持有手槍、子彈及殺人未遂均無關。上訴意旨關於此部
分之指摘，亦顯非適法之第三審上訴理由。(三)、刑法第五十五條
所稱一行為而觸犯數罪名，就故意犯而言，係指所犯數罪名出於
同一個意思活動，且藉一個行為以達成而言，如其意思各別，且
有數個行為，即應成立數個罪名，非刑法第五十五條之想像競合
犯。原判決事實認定，上訴人於九十三年間即非法持有手槍、子
彈（當時並無殺人之意思），嗣至九十九年五月二十五日始另犯
殺人未遂罪。理由並已說明，上訴人所犯非法持有手槍（含非法
持有子彈）罪，與嗣後所犯之殺人未遂罪（及原審已判刑確定之
竊盜罪、恐嚇危害安全罪），犯意各別，行為互異，應分論併罰
等情綦詳。上訴意旨指稱：其所犯非法持有手槍罪與殺人未遂罪
之間，關係如何，是否亦屬想像競合犯，原判決未予說明，有理
由不備之違法云云。並非依據卷內資料執為指摘，自非適法之第
三審上訴理由。(四)、刑事訴訟法第三百零八條雖規定，有罪之判
決書應記載犯罪事實，惟該條文所稱之犯罪事實，係指符合犯罪
構成要件之具體社會事實，如犯罪之時間、地點、手段以及其他
該當於犯罪構成要件而足資認定既判力範圍之具體社會事實而言
。至於其他細節，如無礙於特定犯罪事實同一性之分辨，而與犯
罪構成要件、既判力範圍等事項不生影響者，縱未予記載，因不
影響於判決之結果，即不得據為上訴第三審之理由。原判決事實
記載，上訴人因其父與吳錦水有糾紛，而於九十九年五月二十五
日晚上十一時四十五分許，攜帶裝有子彈之手槍，前往苗栗縣三
義鄉雙湖村十四鄰雙湖二十五之一號吳錦水之住處，基於殺人之
不確定故意，朝宅內客廳有人所在之方向射擊三發子彈，致吳錦
水及其友人曾文龍受有槍傷，嗣曾文龍經送醫急救，始倖免於死
亡等情（詳如原判決事實四所示）。其關於犯罪之時間、地點、
手段以及其他該當於犯罪構成要件之事實，已臻明確，而足資認
定其既判力之範圍，即合於刑事訴訟法第三百零八條所規定之「
應記載事實」。至於上訴人「何時起意」，乃上訴人內心之意思
，上訴人雖堅不吐實，但無礙於本件特定犯罪事實同一性之分辨
，而與犯罪構成要件、既判力範圍等事項不生影響，原判決縱未
予明確記載，因不影響於判決之結果，即不得據為上訴第三審之
理由。(五)、原判決事實認定，上訴人於九十三年間非法持有具殺
傷力之制式子彈八十發、非制式子彈一發（合計八十一發），其
中六發於九十九年五月二十五日另犯恐嚇危害安全罪時擊發（剩
餘七十五發），再於犯本件殺人未遂罪時射擊三發（剩餘七十二
發），嗣於九十九年五月二十九日為警拘獲時，扣得制式子彈七
十一發、非制式子彈一發（合計七十二發）。原判決所載之七十
二發，與苗栗縣警察局苗栗分局刑事案件報告書及扣押物品目錄
表所載「90子彈十七顆、達姆彈十五顆、鎢鋼彈四十顆（以上合
計為七十二顆）」，其數量相符。又扣案之子彈經送請鑑定結果
「送鑑子彈七十二顆，其中七十一顆係9mm 制式子彈，經試射其
中二十四顆，可擊發，認具殺傷力；另一顆非制式子彈，由金屬
彈殼組合直徑8.8 金屬彈頭而成，經試射，可擊發，認具殺傷力
」，有內政部警政署刑事警察局鑑定書附卷可憑，其數量前後均
相符合。至於所稱「90子彈、達姆彈、鎢鋼彈」、「制式子彈、
非制式子彈」僅是用語問題。原審於審判期日依法踐行調查證據
程序，提示內政部警政署刑事警察局鑑定書（含子彈照片）、扣
押物品目錄表等，並告以要旨及命辨識時，上訴人及其選任辯護
人均表示「沒有意見」（見原審卷第六十六頁背面、第六十七頁
，偵查卷第十二頁、第一六四頁、第一六五頁）。其待上訴本院
後始指稱：「送鑑定之樣本，是否為本件查扣之子彈，並非無疑
」云云，並非適法之第三審上訴理由。至於「試射若干發子彈」
屬於鑑定之範圍，非犯罪事實之必要記載事項。上訴意旨所稱：
「扣案之子彈是否經試射，試射若干發，原判決事實並未明確記
載，無法判斷適用法律是否適當，仍屬理由矛盾，判決當然違背
法令」云云，亦難認係適法之第三審上訴理由。(六)、事實之認定
與證據之取捨，乃事實審法院之職權，苟其事實之認定及證據之
取捨，並不違背經驗法則與論理法則，即不容任意指為違法而執
為上訴第三審之理由。上訴意旨其餘之指摘，係對於原判決已說
明事項及屬原審採證認事職權之適法行使，持憑己見而為不同之
評價，且重為事實之爭執，均與法律規定得為第三審上訴理由之
違法情形，不相適合。其上訴不合法律上之程式，應予駁回。
據上論結，應依刑事訴訟法第三百九十五條前段，判決如主文。
中    華    民    國  一○○  年    七    月   十四   日
                      最高法院刑事第三庭
                          審判長法官  謝  俊  雄  
                                法官  陳  世  雄  
                                法官  魏  新  和  
                                法官  徐  文  亮  
                                法官  吳  信  銘  
本件正本證明與原本無異
                                      書  記  官  
中    華    民    國  一○○  年    七    月   十五   日
                                                      Q